【裁判字號】    98,交聲,1091
【裁判日期】    980507
【裁判案由】    聲明異議
【裁判全文】
臺灣臺中地方法院交通事件裁定        98年度交聲字第1090號
                                    98年度交聲字第1091號
原處分機關  交通部公路總局臺中區監理所
異  議  人
即受處分人  甲○○
上列受處分人因違反道路交通管理處罰條例案件，對於交通部公
路總局臺中區監理所於民國98年3 月2 日所為之裁決（中監違字
第裁60-G8H153469號、中監違字第裁60-G8H132153號），聲明異
議，本院裁定如下：
    主    文
原處分撤銷。
    理    由
一、原處分機關意旨略以：異議人即受處分人（下稱受處分人）
    甲○○所有之車牌號碼R5-4708 號自用小客車於民國97 年7
    月15日8 時17分許，在臺中市○○○路口處因「在多車道不
    依規定駕車者」違規；又於97年8 月14日8 時21分許，在臺
    中市○○路與五權西路處因「直行車佔用最內側轉彎專用車
    道」違規，為臺中市警察局第四分局黎明派出所員警製單逕
    行舉發，然臺中市警察局第四分局黎明派出所（以下逕稱原
    舉發單位）依法定地址寄送違規通知單，分別因「查無此人
    」、「遷移不明」遭退件，原舉發單位爰依行政程序法第78
    條、80條、82條辦理公示送達，並無違誤，並經原處分機關
    分別依道路交通管理處罰條例第45條第1 項第4 款、第48條
    第1 項第7 款、第63條第1 項及違反道路交通管理事件統一
    裁罰基準及處理細則第43條、44條、67條規定，分別裁處受
    處分人罰鍰新臺幣（下同）1,800 元、1,800 元，並分別記
    違規點數1 點，於法並無不合等語。
二、受處分人聲明異議意旨略以：伊未曾收受本件舉發違規通知
    單，於98年2 月驗車時才發現，業已超過繳費時間，致遭提
    高罰鍰，惟伊於97年底尚有辦理駕照更換事宜，監理單位卻
    未告知有上開舉發違規通知單，且監理單位應有伊最新之住
    址、電話卻均未與伊聯絡，送達程序顯有疏失，爰依法聲明
    異議等語。
三、按逕行舉發，應按已查明之資料填註車牌號碼、車輛種類、
    車主姓名及地址，並於通知單上方空白處加註逕行舉發之文
    字後，由舉發機關送達被通知人；其屬逕行舉發者，其應到
    案之日期距舉發日為30日；違反道路交通管理事件行為人，
    未依規定自動繳納罰鍰，或未依規定到案聽候裁決，處罰機
    關應依基準表於舉發違反道路交通管理事件通知單送達且逾
    越應到案期限60日之3 個月內，逕行裁決之，違反道路交通
    管理事件統一裁罰基準及處理細則第11條第1項第4款、第15
    條後段、第44條第1 項分別定有明文。故依前揭規定，舉發
    違反道路交通管理事件通知單應先由舉發機關送達受處分人
    ，受處分人復未自動繳納罰鍰或未到案聽候裁決，處罰機關
    始得依違反道路交通管理事件統一裁罰標準表逕行裁決之，
    倘舉發違反道路交通管理事件通知單未經合法送達受處分人
    ，處罰機關即逕行裁決，其裁決程序即非合法。
四、又處理違反道路交通管理事件，有關文書送達之程序，依行
    政程序法之規定；送達，於應受送達人之住居所、事務所或
    營業所為之；於應送達處所不獲會晤應受送達人時，得將文
    書付與有辨別事理能力之同居人、受僱人或應送達處所之接
    收郵件人員。應受送達人或其同居人、受僱人、接收郵件人
    員無正當理由拒絕收領文書時，得將文書留置於應送達處所
    ，以為送達；又送達不能依前2 條規定為之者，得將文書寄
    存送達地之地方自治或警察機關，並作送達通知書2 份，1
    份黏貼於應受送達人住居所、事務所、營業所或其就業處所
    門首，另1份交由鄰居轉交或置於該送達處所信箱或其他適
    當位置，以為送達。前項情形，由郵政機關為送達者，得將
    文書寄存於送達地之郵政機關。寄存機關自收受寄存文書之
    日起，應保存3個月；對於當事人之送達，有下列各款情形
    之一者，行政機關得依申請，准為公示送達︰(一)應為送達之
    處所不明者。(二)於有治外法權人之住居所或事務所為送達而
    無效者。(三)於外國或境外為送達，不能依第86條之規定辦理
    或預知雖依該規定辦理而無效者。有前項所列各款之情形而
    無人為公示送達之申請者，行政機關為避免行政程序遲延，
    認為有必要時，得依職權命為公示送達。當事人變更其送達
    之處所而不向行政機關陳明，致有第1項之情形者，行政機
    關得依職權命為公示送達；違反道路交通管理事件統一裁罰
    基準及處理細則第5 條，行政程序法第72 條 第1 項前段、
    第73條第1 項、第3 項、第74條、第78條分別定有明文。而
    所謂「住居所」，依民法第20條之規定，乃依一定之事實，
    足認以久住之意思，住於一定之區域者，始為設定其住所於
    該地，亦即除主觀上有久住一定區域之意思外，尚須客觀上
    有住於一定區域之事實，該一定之區域始為住所，並不以登
    記為要件。又戶籍法僅為戶籍登記之行政管理規定，戶籍地
    址不過係依戶籍法所為登記之事項，並非為認定住所為唯一
    標準（最高法院83年度臺抗字第393 號裁定意旨參照）；另
    所謂「應為送達之處所不明者」，係指已用相當之方法探查
    ，仍不知其應為送達之處所者而言。其「不明」之事實，應
    由聲請公示送達之人負舉證之責任，而由法院依具體事實判
    斷之，此有最高法院82年度臺上字第272 號判例意旨可稽；
    此判例雖源於民事訴訟法公示送達規定之判例，惟就民事訴
    訟法第149 條與行政程序法第78條之立法精神及其結構，依
    法理應做相同解釋。再者，公示送達後即生送達之效力，伴
    隨而來者係受送達人權利義務之得、喪、變更，影響至鉅，
    是就行政程序中就關於公示送達規定中所謂「應送達之處所
    不明者」，自應與民事訴訟程序同視，須就應送達之處所為
    相當探查仍不知其應送達於何處所，始得為公示送達，如此
    方符合立法目的並保障應受送達人之權益。故舉發違反道路
    交通管理事件通知單，自應由舉發機關依前揭規定送達受處
    分人始為合法，是若受處分人有違反交通管理事件行為時，
    應先由舉發機關填製舉發違反道路交通管理事件通知單，再
    將舉發違反道路交通管理事件通知單交由受處分人收受或合
    法送達，嗣受處分人於期限內不自行繳納罰鍰最低額者，始
    由主管機關據以裁決為當，如違規行為有未經舉發，或舉發
    機關未填製舉發違反道路交通管理事件通知單，或受處分人
    未受舉發違反道路交通管理事件通知單之合法通知時，主管
    機關均應不得逕予裁決，始為適法。
五、經查，本件受處分人甲○○所有車牌號碼R5-4708 號自用小
    客車於97年7 月15日8 時17分許，在臺中市○○○路口處因
    「在多車道不依規定駕車者」違規；又於97年8 月14日8 時
    21分許，在臺中市○○路與五權西路處因「直行車佔用最內
    側轉彎專用車道」違規，為原舉發機關員警分別逕行製作中
    市警交字第60-G8H132153號、60-G8H153469號舉發違反道路
    交通管理事件通知單予以舉發，並以掛號郵件郵寄送達於受
    處分人位於「臺中市南屯區○○○路381 號11樓之5 」之車
    籍地址（即戶籍地址），嗣經郵政機關投遞分別以「查無此
    人」、「遷移不明」退回，原舉發機關即對受處分人為公示
    送達，有舉發相片、舉發違反道路交通管理事件通知單、裁
    決書、訴訟（行政）文書不能送達事由報告書、舉發違反道
    路交通事件通知單公示送達（未結案）移送清單等在卷可稽
    。惟查，經本院發函詢問原處分機關有關受處分人有無申請
    設立駕籍通訊地址乙事，原處分機關函覆：受處分人係於93
    年9 月14日申請駕籍通訊地址為：「臺中市○○○路○ 段69
    2 巷6 號16樓之4 」，嗣受處分人因戶籍變更復於98年3 月
    20日申請駕籍變更為：「臺中市○○區○○街145 巷10弄10
    號」，依規定辦妥駕籍地址變更後，原登記之通訊地址即自
    動撤銷等情，有交通部公路總局臺中區監理所98年4 月30日
    中監駕字第09800 16710 號函在卷可稽，準此，本件受處分
    人既於93年9 月14日，即已向監理機關設立駕籍通訊地址為
    其居所即「臺中市○○○路○ 段692 巷6 號16樓之4 」，且
    迄至98年3 月20日後始再申請變更屬實，則於93年9 月14日
    至98年3 月20日間，原處分機關對受處分人登載之住籍地址
    ，送達上開舉發違反道路交通管理事件通知單，遭依「查無
    此人」、「遷移不明」退回時，原處分機關既能查得受處分
    人之駕籍通訊地址即其居所為「臺中市○○○路○ 段692 巷
    6 號16樓之4 」乙情，依前揭關於送達之相關規定，原處分
    機關仍應依法再對受處分人所陳明之上開居所為送達，始為
    適法。本件原舉發機關未善盡查證之責，漏未向受處分人之
    上開通訊地址即居所為送達，逕因對受處分人之戶籍地址無
    法送達即率為公示送達，該送達尚難認已生合法送達效力。
    是揆諸前揭說明，原處分機關逕為本件裁決，程序上尚難遽
    認適法，受處分人之異議，尚非無據，原處分自應予以撤銷
    。本件應發回原處分機關，由原處分機關重新送達後，再依
    法裁決，始為適法。
據上論斷，應依道路交通管理處罰條例第87條第2 項、道路交通
案件處理辦法第20條，裁定如主文。
中    華    民    國    98    年    5    月     7     日
                        交通法庭  法  官  蔡美華
上正本證明與原本無異。
如不服本裁定，應於送達後5日內，向本院提出抗告狀。
                                  書記官  張皇清
中    華    民    國    98    年    5    月     7     日


司法院資訊處製作；財團法人民間司法改革基金會備份。
